【裁判字號】    92,上易,585
【裁判日期】    921230
【裁判案由】    損害賠償
【裁判全文】
臺灣高等法院民事判決                            九十二年度上易字第五八五號
    上  訴  人  丁○○
                丙○○
                戊○○○
    共      同
    訴訟代理人  藺超群律師
    複  代理人  景玉鳳律師
    被  上訴人  己  ○
    法定代理人  吳國樑
當事人間請求損害賠償事件，上訴人對於中華民國九十二年四月十日臺灣板橋地方法
院九十一年度訴字第六九三號第一審判決提起上訴，本院於九十二年十二月十六日言
詞辯論終結，判決如下：
    主      文
上訴駁回。
第二審訴訟費用由上訴人負擔。
    事實及理由
一、被上訴人起訴主張：上訴人丁○○係民國七十一年九月六日出生，行為時未滿二
    十歲，復未考領機車駕駛執照，竟於八十九年七月三日清晨五時許，騎乘原審被
    告甲○○所交付ＦＶ三─四○二車號重型機車，沿速限為四十公里之臺北縣永和
    市○○○路○段河堤道路往福和橋方向行駛，於行駛至臺北縣永和市○○○路河
    堤道路往福和橋下之際，本應注意行車速度須依標誌之規定，不得超速行駛，並
    應注意車前狀況，隨時採取必要之安全措施，以預防危險之發生，依當時情形，
    又無不能注意之情事，竟疏未注意，仍以時速五十公里超速行駛，疏未注意其車
    前有沿同路段於路旁步行，欲至福和橋下公園運動之被上訴人，以致煞避不及，
    前揭機車右前側車頭擦撞被上訴人，致被上訴人倒地不起，受有頭部外傷合併嚴
    重挫傷、顱骨骨折、急性硬腦膜下出血、顱內出血、右側大腦梗塞性出血，嗣經
    路人發覺送醫急救，仍因頭部受傷過重呈現植物人狀態之重大傷害，上訴人丁○
    ○於肇事後，非惟未將被上訴人送醫救治，竟駕車逃逸，幸經路人記下其車號，
    報警後查獲，上訴人丁○○前述侵權行為，業經原法院八十九年度少調字第一一
    九二號丁○○公共危險案件裁定保護管束，並經本院九十年度少抗字第十三號刑
    事裁定維持，確定在案。被上訴人因上訴人丁○○前述行為，已支出醫療費、看
    護費等共新臺幣（下同）五十八萬九千九百零二元，又被上訴人已成植物人，有
    診斷證明及殘障手冊可證，依民法第一百九十五條第一項之規定，請求非財產上
    損害賠償二百萬元；上訴人丙○○、戊○○○為限制行為能力人丁○○之父母，
    依民法第一百八十七條規定，亦應負連帶賠償責任，爰請求上訴人連帶給付被上
    訴人二百五十八萬九千九百零二元及自起訴狀繕本送達最後原審被告翌日起至清
    償日止，按週年利率百分之五計算之利息等情（原審判命上訴人連帶給付被上訴
    人一百零八萬九千九百零二元，及九十一年七月四日起至清償日止，按週年利率
    百分之五計算之利息，而駁回被上訴人其餘之請求，上訴人就其敗訴部分提起上
    訴，未據被上訴人聲明不服，是逾此範圍之金額不在本院審理範圍內）。並聲明
    ：上訴駁回。
二、上訴人則以：原審認定上訴人牽涉過失責任，須負擔損害賠償責任，固非無見，
    然依肇事現場圖觀之，現場為十公尺寬之馬路，被上訴人血跡之位置係於路中，
    可見被上訴人當時行走之位置應在馬路中間，依道路交通安全規則第一百三十三
    條後段之規定：「：：：在未劃設人行道之道路，應靠邊行走：：：」，被上訴
    人未緊靠路邊行走，經上訴人丁○○鳴喇叭示警，仍於道路中間行走，顯非完全
    無過失責任，原審未予斟酌，依最高法院八十六年度臺上字第一七五六號判例意
    旨減輕或免除上訴人之賠償金額，尚有未合。又有關慰撫金之數額如何始為相當
    ，應酌量雙方之身份、地位、經濟狀況及被害人痛苦之程度等情形，為衡量之標
    準，上訴人丁○○高中一年級即中輟學業，上訴人丙○○不識字，上訴人戊○○
    ○亦僅國中畢業，均僅靠打零工維生，除一供遮風蔽雨之違章建築外，並無恆產
    ，上訴人尚必須分期攤還保險公司所支付的部分，被上訴人業已近七十歲，且是
    否已達植物人之程度亦有可疑，原判決斟酌上情，遽令上訴人負擔二百萬元之精
    神賠償，實嫌過苛等語置辯。並聲明：(一)原判決不利於上訴人部分均廢棄。(二)前
    開廢棄部分，被上訴人第一審之訴駁回。
三、本院依職權調閱原法院八十九年度少調字第一一九二號、八十九年度少調字第一
    八三七號、九十年度少護執字第七○五號、本院九十年度少抗字第一三號案卷。
四、兩造不爭執之事實：
    被上訴人起訴主張上訴人丁○○係七十一年九月六日出生，行為時未滿二十歲，
    復未考領機車駕駛執照，竟於八十九年七月三日清晨五時許，騎乘車號ＦＶ三─
    四○二號重型機車，沿速限為時速四十公里之臺北縣永和市○○○路三段河堤道
    路往福和橋方向行駛，於行駛至臺北縣永和市○○○路河堤道路往福和橋下之際
    ，本應注意行車速度須依標誌之規定，不得超速行駛，並應注意車前狀況，隨時
    採取必要之安全措施，以預防危險之發生，依當時情形，又無不能注意之情事，
    竟疏未注意，仍以時速五十公里之速超速行駛，疏未注意其車前路旁被上訴人欲
    步行至福和橋下公園運動，以致煞避不及，機車右前側車頭擦撞被上訴人，致被
    上訴人倒地不起，受有頭部外傷合併嚴重挫傷、顱骨骨折、急性硬腦膜下出血、
    顱內出血、右側大腦梗塞性出血，經路人發覺送醫急救，上訴人丁○○於肇事後
    ，非惟未將被上訴人送醫救治，竟駕車逃逸，幸經路人記下其車號，報警後查獲
    ，經原法院八十九年度少調字第一一九二號裁定保護管束，本院九十年度少抗字
    第十三號刑事裁定維持，確定在案，而上訴人因腦部挫傷，重度昏迷，業經臺灣
    臺北地方法院宣告為禁治產人，並選定吳國樑為上訴人之監護人等情，據被上訴
    人提出醫療費及看護費收據影本、診斷證明書影本、殘障手冊影本、臺灣臺北地
    方法院八十九年度禁字第一二九號、九十年度監字第六一號民事裁定影本、民事
    裁定確定證明書影本、戶口名簿影本、
    第一號卷第十一至二十八頁、原審卷第三十七、三十八、六○至六二、六五至一
    一二、一一四至一二二、一二四至一三五、一三七、一九六至一九七頁），並為
    上訴人所不爭執，堪信為真實。
五、被上訴人主張其係因上訴人丁○○之行為致其身體受有傷害，而該事件發生時上
    訴人丁○○為未滿二十歲之限制行為能力人，上訴人丙○○及戊○○○則為上訴
    人丁○○之法定代理人，是被上訴人自得依民法第一百八十四條第一項前段、第
    一百八十七條第一項前段規定請求上訴人負連帶侵權行為損害賠償責任。上訴人
    對於前揭車禍之發生並不爭執，惟辯稱依肇事現場圖觀之，現場為十公尺寬之馬
    路，被上訴人血跡之位置係於路中，可見被上訴人當時行走之位置應在馬路中間
    ，被上訴人未依道路交通安全規則第一百三十三條後段之規定，緊靠路邊行走，
    經上訴人丁○○鳴喇叭示警，仍於道路中間行走，顯非完全無過失責任云云。按
    因故意或過失，不法侵害他人之權利者，負損害賠償責任；無行為能力人或限制
    行為能力人，不法侵害他人之權利者，以行為時有識別能力為限，與其法定代理
    人連帶負賠償責任，民法第一百八十四條第一項前段及第一百八十七條第一項定
    有明文。如前所述，本件車禍之發生係因上訴人丁○○駕駛前揭機車超速，且未
    注意車前狀況而肇事，且上訴人丙○○、戊○○○為丁○○之法定代理人，依前
    揭規定，渠等應負連帶損害賠償責任。又上訴人丁○○於警訊時供述：「：：：
    我看見二位老太太在路邊『（左邊）』：：：」等語，另證人陳梅桂於警訊時供
    述：「：：：當時車速約五○─六○公里時速：：：當時我走在己○的後面，我
    們往福和橋方向走，走『左邊』他走在我右前方一點點，忽然有一部機車騎很快
    把他撞倒：：：」等語，有兩造所不爭執之警訊筆錄附前揭原法院少年事件案卷
    可稽（見八十九年度少調字第一一九二號卷第五頁背面至第六頁正面、第十頁背
    面），足見被上訴人當時係於路邊靠左步行，非如上訴人抗辯被上訴人係行走於
    馬路中間，與有過失云云。又上訴人丁○○於警訊時另供稱：「我怕會撞到他們
    約距離一百公尺，我就對他們按喇叭結果他們還是一直向右走，我就打方向燈往
    左行駛，結果他忽然停在路中，結果我就不小心把她撞到：：：。」等語，惟依
    上訴人丁○○前揭供述，其機車以五十公里之速度行駛，即每秒行駛約十四公尺
    ，行駛一百公尺距離僅需時七秒左右，時間短促，再參諸前揭證人陳梅桂於警訊
    時之陳述，足見被上訴人係於未預警之情形遭上訴人丁○○所騎乘之機車碰撞，
    被上訴人亦無從閃避，上訴人丁○○抗辯於本件車禍發生前曾鳴喇叭示警，而被
    上訴人仍於道路中間行走云云，無足採信。另本件道路交通事故調查報告表之事
    故現場圖所示，被上訴人之血跡固位於十公尺寬之臺北縣永和市○○○路三段河
    堤道路之中央處，有該道路交通事故調查報告表在卷可稽（見原法院八十九年度
    少調字第一一九二號卷第十九頁），惟此僅係表示被上訴人受上訴人丁○○撞擊
    後倒地之位置，尚不能據以認為被上訴人當時乃行走於該道路中央，上訴人此部
    分所辯，洵無足取。
六、爰就被上訴人所得請求上訴人賠償之金額，審究如下：
  (一)醫療費用及看護費用部分：
    查被上訴人主張其自八十九年起至九十一年止，扣除健保給付部分外，因本件傷
    害已支出醫藥費用七十二萬六千五百零二元、看護費用十六萬六千元之事實，業
    據其提出醫療費用及看護費用收據影本為證，並為上訴人所不爭執，經核各該收
    據所載治療費與被上訴人所受之傷情相合，應認均屬治療上之必要費用，是被
    上訴人在五十八萬九千九百零二元範圍內之請求，自屬有據。
  (二)精神慰撫金部分：
    查被上訴人於八十九年七月三日因上訴人丁○○之行為致受有頭部外傷合併嚴重
    挫傷、顱骨骨折、急性硬腦膜下出血、顱內出血、右側大腦梗塞性出血之傷害，
    而曾行開顱手術、腦室腹腔引流手術、顱骨修補術，經本院函詢臺北市立萬芳醫
    院覆稱：「：：：二病患己○（即被上訴人）於民國八十九年十月四日到九十二
    年二月二十四日期間，因陳舊性顱內出血術後併臥床、氣管切開術後及慢性阻塞
    性肺病，在胸腔內科門診接受藥物控制，當中於民國九十年七月二十四日至八月
    十七日因併發疑似吸入性肺炎住院治療，現離院照顧，家屬仍會回院開藥，目前
    臥床中（從護理之家回去後，病人即未再出現，因行動不便）。三於民國八十九
    年十月二十四日到九十年七月二十三日期間因硬腦膜下腔出血術後，在復健科門
    診接受復健治療，其復健門診三十次。四於九十一年一月二十三日至九十一年一
    月三十一日至本院因泌尿道感染、低血鈉、慢性肺阻塞疾病併次發性感染及陳舊
    性顱內出血而住院治療，在感染情形改善後即出院改門診追蹤治療」，被上訴人
    之病歷亦記載被上訴人因腦出血術後，長期臥床，呈植物人狀態，須專人照顧（
    二十四小時），有臺北市立萬芳醫院九十二年九月二日萬院醫字第九二一一六○
    號函及病歷附卷足參（見本院卷第三十七頁），上訴人空言被上訴人病情已有改
    善云云，要無可採。被上訴人並經臺灣臺北地方法院於九十年二月十一日以八十
    九年禁字第一二九號裁定宣告為禁治產人，堪認被上訴人身體、精神所受痛苦至
    鉅，經審酌被上訴人具日據時代初中學歷，原在其子即被上訴人法定代理人吳國
    樑之公司幫忙接聽電話等，有一、二百萬元之存款；被上訴人丁○○為高中一年
    級中輟生，目前無業；上訴人丙○○不識字，上訴人戊○○○為國中畢業，均僅
    靠打零工維生，收入不固定，有一棟三層樓之房屋等情，本院斟酌實際情況以及
    兩造之身分、地位、經濟能力等，認為原審判准被上訴人二百萬元之慰撫金，尚
    屬允當，並無不合。
七、按強制汽車責任保險法第三十條規定，保險人依本法規定給付之保險金，視為加
    害人或被保險人損害賠償金額之一部分，加害人或被保險人受賠償請求時，得扣
    除之。又同法第二十九條第二項亦規定：加害人或被保險人先行賠償之金額，除
    約定不得扣除者外，保險人於本法規定之保險金額範圍內歸墊。從而保險人所給
    付受益人之保險金，可視為被保險人或加害人所負損害賠償金額之一部分，受害
    人倘已自保險金獲得滿足，自不得又對被保險人或加害人再事請求（最高法院九
    十年度臺上字第八二五號判決意旨參照）。查，上訴人以訴外人臺灣產物保險股
    份有限公司已依強制汽車責任保險契約賠付被上訴人殘廢及醫療保險金一百四十
    萬元，業經被上訴人領取，而訴外人臺灣產物保險股份有限公司並於賠付後依強
    制汽車責任保險法第二十七條第一項第四款規定向上訴人丁○○及丙○○求償，
    經原法院簡易庭以九十一年度板保險調字第四號受理在案，嗣雙方以八十四萬元
    就該案達成和解等情，為兩造所不爭執，並經原法院依職權調取前開案卷核閱無
    訛，又上訴人前已先行給付被上訴人十萬元之賠償金，為被上訴人於原審所自認
    ，故被上訴人所得請求之損害賠償金額，自應扣除前開已領取之保險金及賠償金
    ，是經扣除前揭二項金額後，上訴人應連帶賠償被上訴人一百零八萬九千九百零
    二元﹝計算式：（2,000,000＋589,902）－1,400,000－100,000＝1,089,902 ﹞
    及其法定利息。
八、綜上所述，本件被上訴人主張因上訴人丁○○之侵權行為致受有身體及精神上之
    損害，為可採，上訴人所辯均為無可取。依民法第一百八十四條第一項前段及第
    一百八十七條第一項之規定，被上訴人自得請求上訴人連帶賠償其損害。從而，
    被上訴人本於侵權行為之法律關係，請求上訴人連帶給付一百零八萬九千九百零
    二元，及自九十一年七月四日起至清償日止，按週年利率百分之五計算之利息（
    逾此範圍之金額不在本院審理範圍內），為有理由，應予准許。是則原審判命上
    訴人如數給付並為假執行之宣告，於法並無不合。上訴意旨指摘原判決不當，求
    予廢棄改判，為無理由，應予駁回其上訴。又經本院審理結果，上訴人丁○○、
    丙○○、戊○○○之上訴既為無理由，即非有利於原審共同被告甲○○、乙○○
    ，依最高法院三十三年上字第四八一○號判例意旨，上訴人丁○○、丙○○、戊
    ○○○提起上訴之效力，尚不及於原審共同被告甲○○、乙○○，是無須併列渠
    等為上訴人，附此敘明。
九、本案事證已臻明確，兩造其餘主張、陳述及所提之證據，經審酌後認與判決結果
    不生影響，爰不一一論述，附此敘明。
十、據上論結，本件上訴為無理由，依民事訴訟法第四百四十九條第一項、第七十八
    條、第八十五條第二項，判決如主文。
中      華      民      國    九十二    年      十二    月      三十    日
                                民事第十五庭
                                    審判長法  官  劉  靜  嫻
                                          法  官  李  錦  美
                                          法  官  吳  光  釗
正本係照原本作成。
不得上訴。
中      華      民      國    九十三    年      一      月      二      日
                                          書記官  于      誠


司法院資訊處製作；財團法人民間司法改革基金會備份。
